【裁判字號】    99,訴,2408
【裁判日期】    991109
【裁判案由】    毒品危害防制條例
【裁判全文】
臺灣臺中地方法院刑事判決              99年度訴字第2408號
公  訴  人  臺灣臺中地方法院檢察署檢察官
被      告  丙○○
選任辯護人  袁烈輝律師
上列被告因違反毒品危害防制條例案件，經檢察官提起公訴（99
年度偵字第12439 號），本院判決如下：
    主    文
丙○○無罪。
    理    由
一、公訴意旨略以：被告丙○○明知海洛因係屬毒品危害防制條
    例第2 條第2 項第1 款所規定之第一級毒品，不得非法持有
    、販賣，竟基於販賣海洛因以營利之犯意，於民國95年4 月
    13 日 自臺灣臺東監獄武陵分監出獄後，為使用行動電話，
    遂要求乙○○申辦行動電話供其使用，乙○○即於95年8 月
    16日，在臺中縣烏日鄉○○路某遠傳電信門市申辦門號0000
    000000號行動電話後，復於95年8月17日18時許，在前開遠
    傳電信門市附近，持前開行動電話之SIM卡，向被告換取價
    值約新臺幣（下同）2000元之海洛因1包，嗣被告取得前開
    行動電話SIM卡後，即以前開行動電話SIM卡作為販毒之聯絡
    工具（被告所涉以前開行動電話及其他方式販賣第一級毒品
    部分，另經臺灣高等法院臺中分院判決確定），經警循線於
    95年9月29日8時20分許，查獲被告另涉犯毒品危害防制條例
    案件時，陳正鴻洽以門號0000000000號行動電話撥打至被告
    持用之前開0000000000號行動電話，始悉上情。因認被告所
    為，係犯毒品危害防制條例第4條第1項之販賣第一級毒品罪
    嫌等語。
二、按犯罪事實應依證據認定之，無證據不得認定犯罪事實；又
    不能證明被告犯罪或其行為不罰者，應諭知無罪之判決，刑
    事訴訟法第154 條第2 項第301 條第1 項分別定有明文。
    又所謂認定犯罪事實之證據，係指足以認定被告確有犯罪行
    為之積極證據而言，該項證據自須適合於被告犯罪事實之認
    定，始得採為斷罪之資料；且如未能發現相當確實證據，或
    證據不足以證明，自不能以推測或擬制之方法，以為裁判之
    基礎；而認定犯罪事實所憑之證據，雖不以直接證據為限，
    間接證據亦包括在內，然而無論直接證據或間接證據，其為
    訴訟上之證明，須於通常一般人均不致有所懷疑，而得確信
    其為真實之程度者，始得據為有罪之認定，倘其證明尚未達
    到此一程度，而有合理之懷疑存在時，即難遽採為不利被告
    之認定（最高法院76年臺上字第4986號判例參照）。另刑事
    訴訟法第161 條第1 項規定：檢察官就被告犯罪事實，應負
    舉證責任，並指出證明之方法。因此，檢察官對於起訴之犯
    罪事實，應負提出證據及說服之實質舉證責任。倘其所提出
    之證據，不足為被告有罪之積極證明，或其指出證明之方法
    ，無從說服法院以形成被告有罪之心證，基於無罪推定之原
    則，自不能為被告有罪之判決。又依最高法院96年度臺上字
    第1029號判決要旨：「施用毒品者，其所稱向某人購買之供
    述，須補強證據以擔保其供述之真實性。良以施用毒品者其
    供述之憑信性本不及於一般人，況施用毒品者其供出來源，
    因而破獲者，法律復規定得減輕其刑，其有為偵查機關誘導
    、或為邀輕典而為不實之陳述之可能，其供述之真實性自有
    合理之懷疑。是本院一貫之見解，認施用毒品者關於其向某
    人購買毒品之供述，必須補強證據佐證，以擔保其供述之真
    實性，俾貫澈刑事訴訟無罪推定及嚴格證明之基本原則。又
    關於毒品施用者其所稱向某人購買毒品之供述，必須補強證
    據佐證，係指毒品購買者之供述縱使並無瑕疵，仍須補強證
    據佐證而言，以擔保其供述之真實性。該所謂補強證據，必
    須與施用毒品者關於相關毒品交易之供述，具有相當程度之
    關聯性，且足使一般人對於施用毒品者之供述無合理之懷疑
    存在，而得確信其為真實，始足當之」，可見法院尚不得在
    無直接關聯性之補強證據情形下，即單憑購買毒品施用者之
    單一指訴，遽論被告販賣毒品之罪責。
三、證據能力之說明
（一）證人乙○○96年3 月29日於警詢之證述，屬被告以外之人
      於審判外所為之言詞陳述，經核尚無刑事訴訟法第159 條
      之2 所指傳聞例外之情形，復經被告之辯護人於本院審理
      時陳稱無證據能力（見本院卷第27頁背面），自無證據能
      力。惟按我國刑事訴訟法基於證據裁判主義及證據能力之
      規定，得以作為認定犯罪事實之依據，以有證據能力之證
      據為限，惟於審判期日證人所為陳述與審判外之陳述相異
      時，可提出該證人先前所為自我矛盾之陳述，用來減低其
      在審判時證言之證明力，此種作為彈劾證據使用之傳聞證
      據，因非用於認定犯罪事實之基礎，不受傳聞法則之拘束
      。因此，被告以外之人於審判外之言詞或書面陳述，雖不
      符合傳聞法則之例外規定，而不能作為認定犯罪事實之證
      據，但尚非不得以之作為彈劾證據，用來爭執或減損被告
      、證人或鑑定人陳述之證明力，以供法院審判心證之參考
      （最高法院98年度臺上字第6648號判決要旨參照）。證人
      乙○○關於起訴書所載之交易事實，於警詢中所述與偵、
      審中所述情節有所不符，本院仍將該內容視為彈劾證據，
      以資為何以認其部分證述不可採之理由。
（二）另按刑事訴訟法第159 條之5 第2 項所定：「當事人、代
      理人或辯護人於法院調查證據時，知有第159 條第1 項不
      得為證據之情形，而未於言詞辯論終結前聲明異議者，視
      為有前項之同意。」乃係基於證據資料愈豐富，愈有助於
      真實發現之理念，酌採當事人進行主義之證據處分權原則
      ，並強化言詞辯論主義，透過當事人等到庭所為之法庭活
      動，在使訴訟程序順暢進行之要求下，承認傳聞證據於一
      定條件內，得具證據適格。此種「擬制同意」，因與同條
      第1 項之明示同意有別，實務上常見當事人等係以「無異
      議」或「沒有意見」表示之，斯時倘該證據資料之性質，
      已經辯護人閱卷而知悉，或自起訴書、判決書之記載而了
      解，或偵、審中經檢察官、審判長、受命法官、受託法官
      告知，或被告逕為認罪答辯或有類似之作為、情況，即可
      認該相關人員於調查證據之時，知情而合於擬制同意之要
      件（最高法院96年度臺上字第4174號判決意旨參見）。經
      查，本件除上述證人乙○○之警詢筆錄外，其餘下列所引
      之證據，檢察官、被告及其辯護人於本院準備程序及審判
      期日中均未就證據能力有所爭執，且迄至言詞辯論終結前
      亦未聲明異議，本院審酌上開證據資料製作時之情況，均
      無違法不當及證明力明顯過低之瑕疵，亦認為以之作為證
      據應屬適當，揆諸前開規定，爰依刑事訴訟法第159 條之
      5 規定，均認有證據能力。
四、公訴人認被告涉犯上開販賣第一級毒品罪嫌，係以證人乙○
    ○於警詢及偵查中證述曾於上開時地，以前述行動電話SIM
    卡向被告換得2000元之海洛因毒品等語為其主要論據。訊據
    被告堅詞否認有何販賣第一級毒品海洛因之犯行，辯稱：伊
    雖然有向乙○○購買上開行動電話SIM 卡，但沒有販賣海洛
    因給乙○○等語。經查：
（一）證人乙○○於95年8 月16日，在臺中縣烏日鄉○○路某遠
      傳電信門市申辦門號0000000000號行動電話後，將該行動
      電話SIM 卡交給被告一情，迭據證人乙○○於警詢、偵訊
      及本院審理中證述明確（見警卷第9 頁背面、99年度偵字
      第12439號卷第40、62-65、96、120頁、本院卷第45頁）
      ，並為被告所不否認，復有行動電話申請人基本資料附卷
      可稽（見99年度偵字第12439號卷第49、51、53、57頁）
      ，堪信為真實。
（二）又證人乙○○固曾證稱：曾以門號0000000000號行動電話
      SIM 卡，向被告換得價值2000元之第一級毒品海洛因；惟
      關於證人乙○○以SIM 卡向被告購買毒品之經過，其曾於
      (一)96年3 月29日警詢時證述：我是以2000元之價格，將所
      申請之0000000000號電話IC卡1 張，販賣給被告使用。他
      是先拿2000元（千元紙鈔2張）給我，我再用那2000元向
      被告購得2000元之海洛因（大約可以吸食4次）1小包吸食
      ，當時雙方是一手交錢、一手交貨，車上另有林文勝在場
      。當天時間是95年7月中旬（正確日期不詳），地點是臺
      中縣大肚鄉○○路○段，大肚鄉鄉公所前等語（警卷9-10
      頁）。(二)97年11月20日臺灣高等法院臺中分院97年度上訴
      字第1862號案審理中證述：我買毒品的過程中沒有跟被告
      接觸，只有在交易電話卡的時候有跟他接觸過，我是賣電
      話卡給林文勝、被告他們等語（見該案卷第85頁背面）。
      (三)99年6月4日偵訊時證述：丙○○說他沒有辦法辦行動電
      話，要跟我借，我記得我有辦2張行動電話SIM卡，我記得
      第一次是被告先跟我借，第二次我就是賣SIM卡給被告，
      0000000000好像是第一次借的，我把0000000000 的SIM卡
      借給被告，他有給我1500元，第二次把第二張SIM 卡賣給
      被告時，他沒有給我錢，我是直接拿SIM卡跟被告換海洛
      因。第二次是在烏日鄉的通訊行門口，也是在95年6、7月
      時，跟第一張隔1個禮拜而已，我拿到SIM卡之後就在通訊
      行門口把SIM卡交給被告，他馬上拿1包海洛因給我，我這
      包海洛因有用完了，用了2次。是用注射的方式施用。（
      改稱）是於95年7月中旬在大肚的鄉公所前面被告的車上
      ，我拿0000000000的SIM卡先跟他換2000元，我再拿2000
      元跟他買海洛因1包，鄉公所的隔壁就是通訊行。我記得
      當時同時辦2支號碼，前一個禮拜我先拿1支給被告，之後
      再拿另外1支給被告，我記得二支行動電話都有跟被告換
      到海洛因。我是辦好後，先把SIM卡交給被告，在駕駛座
      的林文勝把2000元給我。我再拿錢給被告，然後林文勝再
      拿1包海洛因給我。2次換海洛因的情形都相同，當時被告
      是坐在副駕駛座，我是坐在後座等語（見99年度偵字第
      12439號卷第39-42頁）；(四)99年6月23日偵訊時證述：
      0000000000號的SIM卡辦好之後，在門口被告停的車上就
      拿給他，我將卡賣給被告，他拿2000元給我，我再拿這
      2000元跟他買1包海洛因。（改稱）因為辦好之後要隔24
      小時才能開卡，我記得我是開卡之後，我是辦好卡的隔天
      就是8月17日，在17日晚上6點多在烏日鄉明道花園城那邊
      。也是在被告他們的車上，我把SIM卡交給被告，沒有換
      現金。是直接換2000元的海洛因，海洛因好像是被告交給
      我的，當天林文勝也有去，他們二個都在一起等語（見99
      年度偵字第12439號卷第62-6 6頁）。(五)99年7月16日偵訊
      時證述：問：你上次開庭時說你SIM卡是交給被告，你從
      被告拿到2000元之後，再把2000交給駕駛座的林文勝，林
      文勝再拿1包海洛因給你？）是。（問：你有無看到林文
      勝從那邊拿出海洛因？）車子中間的置物箱，就駕駛跟副
      駕駛中間，林文勝打開置物箱拿出1包海洛因給我。（問
      ：你上次開庭時，表示你向遠傳電信申辦的0000000000
      行動電話SIM卡是在95年8月17日晚上6點多，在烏日鄉○
      道花園城的車上把SIM卡用2000元賣給被告，並直接跟他
      換取一包海洛因？）是。（問：這次林文勝也有在場嗎？
      ）有。（問：你們是在明道花園城的那邊交易？）在辦
      0916這支行動電話通訊行的門口，通訊行是在明道花園城
      出口的地方等語（見99年度偵字第12439號卷第95-97頁）
      。(六)99年7月22日偵訊時證述：（問：95年8月17日你把
      0000000000的SIM卡賣給被告，這件事情有無記錯《提示
      99年7月16日訊問筆錄第2頁》）？應該是沒有記錯。我確
      實有把0000000000的SIM卡賣給被告，但是沒有跟他拿現
      金，直接跟他換海洛因1包，因為我記得我不止只有拿1支
      行動電話的SIM卡跟他換，所以之前才會這樣說，因為時
      間也很久了。（問：《提示99年6月23日訊問筆錄第4頁第
      11行以下》當天你向檢察官陳述0000000000號行動電話向
      被告換海洛因的經過，是否都實在？）實在，0916確實有
      跟丙○○換1包海洛因等語（見99年度偵字第12439號卷第
      119- 121頁）。(七)99年10月19日本院審理時證述：（問：
      你有無用SIM卡換過海洛因？）有。（問：你為何要去烏
      日辦遠傳門號？）我剛關出去就去辦2支遠傳門號，1支自
      己用，1支給被告用。（問：你何時交給被告？）辦完出
      來就交給他。（問：當天你如何去烏日的？）我跟被告、
      林文勝一起去，林文勝開車，被告有陪我進去辦。（問：
      辦好之後你就交給他？）對，在車上交的，交給被告。（
      問：被告有無給你什麼東西？）我出來交電話給被告時還
      沒有，在車上快回到我家時林文勝才給我海洛因。（問：
      海洛因到底誰給你？）我交SIM卡給被告，林文勝從車子
      中間的扶手拿海洛因給我（問：是直接給你海洛因或現金
      ？）海洛因，沒有現金。（問：你把SIM卡交給被告，林
      文勝再交給你海洛因？）是。（問：你把門號交給被告，
      林文勝為何要把毒品給你？）他們2人在一起，林文勝開
      車載被告。（問：你之前有跟被告或林文勝買過海洛因？
      ）從來沒有跟他們買過。（問：林文勝給你的海洛因，量
      多少？）1小包。（問：你為何知道這1小包是多少錢？）
      我不知道等語（見本院卷第44-46頁背面）。而細譯其上
      開證述內容，可知，證人乙○○對於其有無向被告購買毒
      品，購買之時間、地點、以SIM卡或現金購買毒品、被告
      交給現金或毒品、毒品是由被告或林文勝所交付等關於交
      易毒品之重要事項，其前後證詞明顯不一，存有重大之瑕
      疵，故是否真實，已非無疑。
（三）況且，關於被告向證人乙○○購買上開行動電話SIM 卡時
      ，證人林文勝並未在場一情，除據被告供述在卷（見本院
      卷第46頁背面）外，亦據證人林文勝於偵訊中供述明確（
      見99年度偵字第12439號卷第82、110頁），是證人乙○○
      上開證述尚難遽予採信。而公訴人所指被告涉犯上開販賣
      第一級毒品海洛因之犯行，除證人乙○○之前開證詞外，
      並無相關監聽譯文或其他積極證據足以補強證人乙○○所
      言之真實性。尚難僅憑證人乙○○前後不一之瑕疵證詞，
      為認定被告確有販賣海洛因予證人乙○○之佐證，是應認
      其販賣海洛因罪嫌，公訴人之舉證尚有不足。
五、綜上所述，本件並無積極證據足以證明被告於向證人乙○○
    購買該SIM卡時，有交付第一級毒品海洛因給證人乙○○做
    為對價，而有何販賣第一級毒品之犯行，公訴人所舉之證據
    ，其為訴訟上之證明，尚難認已達通常一般之人均不致於有
    所懷疑，而得確信其為真實之程度者，則上開證據既不足以
    證明被告確有販賣第一級毒品之犯行，本院復查無其他積極
    證據足資認定之，本件即不能證明被告犯有販賣第一級毒品
    罪，是基於「罪疑唯輕」之刑事法原則，並揆諸前開法條規
    定及判例意旨，自應諭知被告無罪之判決，以示慎審。
據上論斷，應依刑事訴訟法第301條第1項前段，判決如主文。
本案經檢察官甲○○到庭執行職務。
中    華    民    國    99    年    11    月    9     日
                刑事第十二庭  審判長法  官  郭  瑞  祥
                                    法  官  簡  婉  倫
                                    法  官  莊  秋  燕
如不服本判決應於收受判決後10日內向本院提出上訴書狀，並應
敘述具體理由；其未敘述上訴理由者，應於上訴期間屆滿後20日
內向本院補提理由書（均須按他造當事人之人數附繕本）「切勿
逕送上級法院」。
                                    書記官  楊  賀  傑
中    華    民    國    99    年    11    月    9     日

司法院資訊處製作；財團法人民間司法改革基金會備份。
